【裁判字號】    97,訴,1343
【裁判日期】    971014
【裁判案由】    妨害性自主罪
【裁判全文】
臺灣彰化地方法院刑事判決              97年度訴字第1343號
公  訴  人  臺灣彰化地方法院檢察署檢察官
被      告  甲男  真實姓名、.
指定辯護人  本院公設辯護人  陳志忠  
上列被告因妨害性自主罪案件，經檢察官提起公訴（96年度偵字
第10478號），本院判決如下：
    主  文
甲男對於心智缺陷之女子犯強制性交未遂罪，處有期徒刑參年捌
月。又對於心智缺陷之女子犯強制性交罪，處有期徒刑柒年貳月
。應執行有期徒刑捌年貳月。
    事  實
一、甲男為代號0000-0000女子（真實姓名、年籍詳卷，下稱A女
    ）之公公，渠等間屬於家庭暴力防治法第3條第3款規定之直
    系姻親之家庭成員關係。甲男明知A女係患有輕度智能障礙
    之人，竟罔顧其身為至親長輩，而悖於人倫，於民國95年9
    月後某日下午，基於對心智缺陷之A女強制性交之犯意，進
    入A女房內，斯時正在午睡之A女即驚醒，甲男隨即違反A女
    之意願，不顧A女之反對，仍強行以手撫摸A女之胸部，再褪
    去A女之衣、褲，撫摸A女之下體，並將A女之雙腳抬高，而
    著手對A女實施強制性交行為，惟因A女之子代號0000-0000G
    男童（真實姓名、年籍詳卷）返回房間撞見，憤而持棍子要
    打甲男，甲男遂快速離去，而未能得逞。甲男另基於對心智
    缺陷之A女強制性交之犯意，於96年9月某日11時許，在上揭
    處所，趁A女之夫代號0000-0000F男子（真實姓名、年籍詳
    卷，下稱乙）已去上班不在家中之際，佯稱有東西要給A女
    看，要求A女至其房間，A女拒絕，甲便以手強拉A女入房內
    ，並強行褪去A女全身之衣物，A女雖不斷阻擋，但因不敵甲
    之力道，而遭甲以左手中指及食指撫摸並插入A女之下體，
    再以其性器插入A女之口中，繼而將其性器插入A女之下體，
    而性交得逞。嗣A女終因不堪受辱而由其姑姑代號0000-0000
    C女子報警處理，始查獲上情。本案經警調查後，甲、乙男
    為求和解，並於96年11月21日向A女提出切結書。
二、案經A女訴由彰化縣警察局鹿港分局報告臺灣彰化地方法院
    檢察署檢察官偵查起訴。
    理    由
壹、證據能力部分：
一、按證人A女、乙男、代號0000-0000B男子（A女之弟，真實姓
    名、年籍詳卷）、代號0000-0000C女子（A女之姑姑，真實
    姓名、年籍詳卷）、代號0000-0000D女子（A女之伯母，真
    實姓名、年籍詳卷）、代號0000-0000E女子（A女之祖母，
    真實姓名、年籍詳卷）、代號0000-0000G男童（A女之子，
    真實姓名、年籍詳卷）於警詢時之證述，屬被告以外之人於
    審判外向司法警察所為之言詞供述，且指定辯護人均認此部
    分不具有證據能力，故依刑事訴訟法第159條第1項之規定，
    此部分應不具有證據能力。
二、至證人乙男、代號0000-0000B男子、代號0000-0000C女子於
    偵查中之證述，指定辯護人雖此部分屬於傳聞證據，而不具
    有證據能力；惟查上開證人於偵查中之證述，係關於渠等親
    耳聽聞告訴人A女提及其遭被告性侵害之細節，此部分應屬
    於渠等親身經歷之事實，並非傳聞，指定辯護人尚有所誤會
    ，此外渠等於作證前已具結，且係基於自由意識而陳述，又
    查無其他證據足認該陳述有何顯不可信之情事，是以依刑事
    訴訟法第159條之1第2項之規定，自得為證據，指定辯護人
    認此部分不具有證據能力，尚不足採。
三、又刑事訴訟程序所為通訊監察處分之取證行為，具有對人民
    隱私權等基本權干預之性質，通訊保障及監察法對此取證行
    為，設有程序規範與限制，俾使實施刑事追訴程序之公務員
    有法可循，並兼顧人民權益之保障。從事刑事追訴之公務員
    違反取證規範，從抑制違法偵查之觀點衡量，如不分情節，
    均容許該通訊監察所得資料作為證據使用並不適當，固有應
    否排除其證據能力之問題。惟此「證據排除原則」之適用，
    應僅限於有國家機關行為介入之對於人民之監聽行為而言；
    私人監聽之行為，並無公權力介入，則不與焉。依刑法第31
    5之1及通訊保障及監察法第29條第3款規定「監察者為通訊
    之一方，而非出於不法目的者，不罰」之規範目的，通訊之
    一方私自錄音之取證行為，如非出於不法目的，不惟在刑罰
    規範上屬於阻卻違法之事由，且因屬通訊一方基於保全證據
    之必要所實施之作為，並無國家機關行為之介入，當非通訊
    保障及監察法所規範之行為，要無先聲請令狀許可之問題，
    自亦不發生有類似公務員違法偵查取得證據之情形，其所取
    得之證據應有證據能力，最高法院97年度台上字第560裁判
    意旨可資參照）。本件指定辯護人對於卷附告訴人所提出之
    代號0000-0000C女子與代號0000-0000G男童之談話內容錄音
    帶及其譯文，並不爭執其談話內容，惟認上開證據並不具有
    證據能力，然上開錄音及其譯文，既無國家機關行為之參與
    ，揆諸上開說明，自不生是否經由法定程序所取得證據之適
    法性問題，且其自行錄下上開談話內容，並非出於不法之目
    的，而係為蒐證之必要，復足據為本件被告是否構成犯罪之
    佐證（詳下述），依法自有證據能力，附此敘明。
四、至本案下揭引用之其他供述證據及非供述證據，均經本院依
    法踐行調查證據程序，而公訴人、被告及指定辯護人均同意
    各該證據具有證據能力，且亦查無依法應排除其證據能力之
    情形，是後述所引用其他證據之證據能力均無疑義。
貳、事實認定及論罪科刑部分：
一、訊據被告甲男（下稱被告）對於伊與A女係屬翁媳關係，渠
    等平日同住於一屋內，及A女患有輕度智能障礙等情，固坦
    承不諱，惟矢口否認涉有上開對於A女強制性交之犯行，辯
    稱：伊並未對於A女強制性交，因為A女頭腦有點問題，才會
    隨便亂說云云。指定辯護人則辯護稱：A女前後所述落差甚
    大，尚難僅憑A女前後不一之指訴，即遽以認定被告涉有上
    開強制性交犯行。經查：
（一）被告與A女係屬翁媳之一親等直系姻親關係，渠等平日同
      住於一屋內，A女患有輕度智能障礙，及被告曾授意乙男
      在「被告本人欺負A女，造成不勝其擾感到抱歉，以後再
      犯，依法究辦，希望在此達成和解，被告誠心誠意求諒解
      。」之切結書上，蓋上被告之印章等情，除據被告自白在
      卷外，並經證人A女、乙男證述屬實在卷，復有全戶戶籍
      資料查詢表、A女殘障手冊影本、上開切結書影本等資料
      在卷可稽。
（二）被告確有於95年9月後某日下午（約A女報案前1年左右）
      ，為對於A女強制性交未遂犯行之情，業據證人A女於97年
      1月2日偵查中證稱：「我最大的孩子有看到被告對我性侵
      害，那次是在2樓我的房間，是在晚上，我和我小孩同睡
      ，我小孩起來要上廁所就出去了，正好被告進來把我的衣
      服脫光，小孩回來剛好看到，之後被告走了，小孩就睡了
      。」等語；於本院97年9月2日審理時證述：「當時我與三
      個小孩在睡午覺，在我房間睡，被告敲我的門，就打開門
      ，我就醒來，他就脫我的衣服褲子，我全身赤裸，我說不
      要，他說他要，他將我壓著，脫掉我的褲子，我有喊救命
      ，沒有人聽到。我的大兒子上完廁所回來看到，就拿棍子
      打被告，被告就跑了。」等語。核與證人代號0000-0000G
      男童（即A女之子、被告之孫）於97年1月24日偵查中證述
      ：「那天是星期一，我和媽媽本來在睡覺，我要去尿尿，
      我看到阿公跑到媽媽的房間，要摸媽媽的奶奶，但我媽媽
      穿很多衣服，所以摸不到。媽媽因為怕阿公摸奶奶，所以
      她都又穿衣服又穿背心又穿外套，穿很多。阿公是先給媽
      媽摸頭髮、胸部，又摸下體，有把媽媽的褲子脫掉，但沒
      有脫掉內褲，我就叫媽媽起來，我媽媽就生氣了，因為阿
      公給他脫光光，所以他生氣。阿公真的有摸媽媽的下體，
      而且把她的腳抬高又放下。今天阿公有跟我說來這邊不能
      亂說話，我都沒有亂說話。」等語；於本院97年9月2日審
      理時證述：「以前有看過阿公脫掉媽媽的衣服，當時媽媽
      在睡覺，阿公脫掉媽媽衣服，媽媽就醒來了。當時爸爸去
      上班，不在家。阿公有把媽媽衣服全部脫掉，我看到後，
      拿棍子打阿公，因為阿公欺負媽媽，阿公這樣欺負媽媽很
      多次了。那天我在樓上睡覺，跟我媽媽、妹妹一起睡午覺
      。那時是下午，不記得幾點。我們有鎖門，阿公拿鑰匙進
      來，我開門去上廁所，回來後就看到阿公欺負媽媽，就是
      脫媽媽的衣服。之後阿公說這件事不能對別人講，如果我
      對別人講，他就會拿棍子打我的屁屁。阿公有無跟我說開
      庭，問你話時，就說沒有沒有。我媽媽對我說，不要聽阿
      公的話，要我說以前的話，就是我之前跟警察阿姨說過那
      些話，那是我自己講的，沒有人教我怎麼講。」等語大致
      相符。另依卷附告訴人所提出之代號0000-0000C女子與代
      號0000-0000G男童之談話內容錄音帶及其譯文，亦顯示代
      號0000-0000G男童確曾目擊被告對於A女為上開強制性交
      未遂犯行之過程。
（三）另被告確有於96年9月某日11時許對於A女為強制性交犯行
      之情，業據證人A女於97年1月2日偵查中證稱：「被告在
      製作警詢筆錄2、3個禮拜前對我性侵，當時是白天，家中
      只有我和女兒在家，先生去上班，被告種田回來約11點多
      ，我在廚房煮飯，被告拉我的手說有東西要給我看，我說
      不要，他便拉我到他2樓的房間裡，過程中我有撥開她的
      手，他又一直抓我的手並把我帶到2樓他的房間，並用手
      把我圍起來不讓我走去1樓，我有反抗，但他的力氣比我
      大，所以我無法反抗。他把我及他鎖在他房內不讓我煮飯
      ，並說他想跟我做愛，他把我上衣脫掉再脫我褲子、內褲
      ，把我全身脫光光，他再脫衣服，他先親我的嘴巴，再用
      左食指及中指挖我尿尿的地方，他把陰莖放在我的嘴巴，
      叫我含一含後再來做愛，他搓揉我的胸部及含我的胸部，
      我看到他陰莖有勃起變硬，之後他將陰莖插入我的陰道，
      沒多久我有看到他射出精液並將精液射入我的體內，他沒
      擦拭便去樓下盥洗室盥洗，他叫我也去清洗，之後我和女
      兒在我們房間睡覺，他休息後就去種田。」等語；於本院
      97年9月2日審理時證述：「被告曾假藉要拿東西給我看，
      要我進入他的房間，我進去之後，被告叫我脫掉衣服褲子
      ，我不願意，被告就強行將我脫掉，之後他叫我幫他親親
      他的下體，我不同意，他硬將我的頭去親親他的下體，我
      有親到，之後他摸我的下體，並用手指插入我的下體，之
      後他的下體有插入我的下體，當時我不願意，他便壓著我
      做。」等語。
（四）查A女係輕度智能障礙之人，是其日常生活認知、理解處
      理能力本即較常人為差，而其平日生活又係在家擔任家庭
      主婦，涉世未深，心智單純，然揆之上開其證述內容甚為
      具體明確，顯然苟非被告確有對其為上開性侵害之行為，
      衡情其應無能力杜撰虛構上開情節。何況A女一開始並無
      提告之意，而僅係向其姑姑即代號0000-0000C女子哭訴，
      代號0000-0000C女子起初亦僅係要求乙男督促被告不得再
      犯，無奈情況並無改善，代號0000-0000C女子始帶同A女
      前往警局報案，此據證人代號0000-0000C女子、代號0000
      -0000B男子於偵查中結證在卷，足徵A女應無蓄意構陷被
      告之動機存在，由此更堪認其上開證述實難認係屬虛構之
      詞。再者，代號0000-0000G男童年僅6歲，心智更為單純
      ，且其與被告同居於一處，關係親密，甚至其前來本院審
      理作證，亦係與被告一同前來，被告於其作證前，尚告誡
      其不可亂說話，顯然代號0000-0000G男童更無誣陷被告之
      動機，是其應無空言杜撰曾親眼目睹被告對於A女為脫衣
      摸胸等情節之理，故其所證更無理由認為係憑空捏造之詞
      。
（五）再依卷附之切結書影本觀之，其上確有出現「被告欺負A
      女」等字眼，雖被告及證人乙男一再供稱欺負是指言語上
      的辱罵而言，惟衡情若僅係言語上之辱罵焉需出具切結書
      保證不再犯？又焉需於再犯時移送法辦？顯然證人代號00
      00-0000C女子、代號0000-0000B男子於偵查中證述「欺負
      」是指性侵害乙節較堪採信，被告上開所辯當係卸責之詞
      ，證人乙男上開證述亦顯係迴護之詞，均不足採信。是以
      被告為脫免刑責而授意乙男出具上開切結書，更堪認其畏
      罪卸責之情。
（六）再證人A女前後於偵查及本院審理時所證關於被告對其為
      性侵害之細節，有若干不一之處，例如被告第一次為對於
      A女為強制性交未遂犯行之時間究係下午或晚上，A女於前
      後證述並不相符，指定辯護人即依此認證人A女前後所述
      矛盾，而認A女所述尚難採信。惟按告訴人、證人之陳述
      有部分前後不符，或相互間有所歧異時，究竟何者為可採
      ，法院仍得本其自由心證予以斟酌，非謂一有不符或矛盾
      ，即應認其全部均為不可採信；尤其關於行為動機，手段
      及結果等之細節方面，告訴人之指陳，難免故予誇大，證
      人之證言，有時亦有予渲染之可能；然其基本事實之陳述
      ，若果與真實性無礙時，則仍非不得予以採信，最高法院
      著有74年度臺上字第1599號判例可資參照；況認事採證、
      證據之取捨及證據證明力之判斷，俱屬事實審法院之職權
      ，苟無違證據法則，自不能指為違法；是供述證據前後雖
      有差異或矛盾，事實審法院非不可本於經驗及論理法則，
      斟酌其他情形，作合理之比較，定其取捨；其就供述證據
      之一部，認為真實者，予以採取，亦非法則所不許。因之
      ，證人供述之證據，前後縱有差異，事實審法院依憑證人
      前後之供述證據，斟酌其他證據，本於經驗法則與論理法
      則，取其認為真實之一部，作為論罪之證據，自屬合法，
      亦有最高法院90年度臺上字第6943號判決可資參照。查證
      人A女為輕度智障之人，則其日常生活認知、理解處理能
      力本即較常人為差，欲使其清楚表達遭性侵害之過程已非
      易事，且其記憶及組織能力亦遠不及常人，作證過程難免
      東拼西湊而無法一貫，自難僅因其前後所證有若干不符之
      處，即遽認其上開證述均不足採信。何況證人A女前後關
      於被告先後2次對其性侵害過程，第1次係被告侵入其房內
      ，脫光其衣物，撫摸其胸部下體，之後遭其子撞見，其子
      持棍打被告，被告始離開而未能得逞，第2次係被告將其
      強拉入被告房間內，強脫其衣褲，被告先要求其口交，被
      告再以性器插入其下體內摩擦至射精等基本事實，始終供
      述一致，是以證人A女前後所證縱有部分細節不一之處，
      仍無礙於其證述之可信度，指定辯護人此部分所辯尚不足
      採。至被告第1次對於A女性侵害之時間，證人A女於偵查
      中雖證述係在晚上，惟其於本院審理時已改稱係在下午午
      睡時，參酌證人代號0000-0000G男童亦證述當時是下午等
      語，顯然證人A女於偵查中關於時間之證述，應係記憶混
      淆所致，應以其於本院審理時所證較堪採信，附此敘明。
（七）綜上，被告所辯並未對於A女為上開強制性交犯行云云，
      無非事後卸責之詞，不足採信，本件事證已臻明確，被告
      上開犯行均堪以認定。
二、查被告甲男與被害人Ａ女係屬一親等直系姻親關係，二人間
    具有家庭暴力防治法第3條第3款所規定之家庭成員關係。又
    按刑法第222條第1項第3款所謂「身心障礙者」，依現行身
    心障礙者保護法第3條第1項（即修正後身心障礙者權益保障
    法第5條)規定，係指個人因生理或心理因素致其參與社會及
    從事生產活動功能受到限制或無法發揮，經鑑定符合中央衛
    生主管機關所定等級之下列障礙並領有身心障礙手冊者為範
    圍：「一、視覺障礙者。二、聽覺機能障礙者。三、平衡機
    能障礙者。四、聲音機能或語言機能殘障者。五、肢體障礙
    者。六、智能障礙者。七、重要器官失去功能者。八、顏面
    損傷者。九、植物人。一○、癡呆症者。一一、自閉症者。
    一二、慢性精神病患者。一三、多重障礙者。一四、其他經
    中央衛生主管機關認定之障礙者。」而言。從而，本件被害
    人既屬於領有身心障礙手冊之輕度智能障礙之人，則核被告
    先後2次犯行，分別係犯刑法第222條第2項、第1項第3款之
    對於心智缺陷之女子犯強制性交未遂罪及同法第222條第1項
    第3款之對於心智缺陷之女子犯強制性交既遂罪，並均屬於
    家庭暴力防制法第2條第2款之家庭暴力罪。公訴人雖以證人
    A 女於偵查中證述被告第1次對其為性侵害行為時，其正在
    睡覺等語，而認被告所為之第1次犯行係犯刑法第225條第3
    項、第1項之乘機性交未遂罪，惟證人A女於本院審理時已改
    稱：當時被告進入其房內後，其即醒來，並抗拒被告之性侵
    害行為等語，本院審酌被告當時以手撫摸A女之胸部，再褪
    去A 女之衣、褲，撫摸A女之下體，並將A女之雙腳抬高等情
    ，認A女於斯時仍處於昏睡狀態之可能性應屬不高，衡情應
    以其於本院審理時所證較堪採信，是以此部分之起訴法條容
    有未洽，惟起訴之基本社會事實同一，本院自得變更此部分
    之起訴法條為刑法第222條第2項、第1項第3款之對於心智缺
    陷之女子犯強制性交未遂罪；又被告此次著手實施對於被害
    人A 女之強制性交行為而不遂，為未遂犯，是以此部分應依
    刑法第25條第2項之規定，按既遂犯之刑度減輕其刑。
    被告於著手強制性交之際，強行脫去A女之衣褲及壓制其身
    體之動作，應包括在強制性交之行為內，不另成立妨害自由
    罪責。被告以強制性交之犯意，實行性侵害之過程中，所為
    強制猥褻之行為，乃強制性交之低度行為，應為高度強制性
    交行為所吸收，無從割裂為二罪分別評價論罪。被告對於A
    女為第2次強制性交犯行時，以手指插入A女之陰道，復以其
    陰莖放入A女口中，再以陰莖插入A女之陰道內，乃基於單一
    強制性交之犯意，接續而為之數動作，僅論以一個強制性交
    行為。再被告先後2次犯行，犯意各別，行為互殊，應分論
    併罰之。爰審酌被告身為被害人A女之公公，為逞私慾，竟
    罔顧人倫，對於A女為強制性交之犯行，已使A女身心受創甚
    深，所生危害至鉅，暨被告之素行、智識程度、與A女平日
    之關係、犯罪之動機、所用之手段暨犯後砌詞卸責，未見悔
    意，態度不佳等一切情狀，就其所犯各量處如主文所示之刑
    ，並定其應執行刑。
據上論斷，應依刑事訴訟法第299條第1項前段、第300條，刑法
第222條第1項第3款、第2項、第25條第2項、第51條第5款，判決
如主文。
本案經檢察官余建國到庭執行職務。
中    華    民    國    97    年    10    月    14    日
                  刑事第一庭    審判長法  官   葉榮郎
                                      法  官   廖政勝
                                      法  官   紀佳良
以上正本證明與原本無異。
如不服本判決，應於判決送達後10日內，向本院提出上訴書狀，
上訴書狀應「敘述具體上訴理由」，並按他造當事人之人數附繕
本。「切勿逕送上級法院」。
告訴人或被害人對於判決如有不服具備理由請求檢察官上訴者，
其上訴期間之計算係以檢察官收受判決正本之日期為準。
中    華    民    國    97    年    10    月    17    日
                                  書  記  官  詹國立

【附錄論罪科刑法條】
刑法第221條：
對於男女以強暴、脅迫、恐嚇、催眠術或其他違反其意願之方法
而為性交者，處3年以上10年以下有期徒刑。
前項之未遂犯罰之。
刑法第222條第1項第3款、第2項：
犯前條之罪而有下列情形之一者，處7年以上有期徒刑：
三、對精神、身體障礙或其他心智缺陷之人犯之者。
前項之未遂犯罰之。

司法院資訊處製作；財團法人民間司法改革基金會備份。
